臺灣高等法院臺南分院刑事判決
上　訴　人　臺灣臺南地方法院檢察署檢察官
被　　　告　甲○○
上列上訴人因被告偽造文書等案件，不服臺灣臺南地方法院93年
度訴字第 761號，中華民國93年12月13日第一審判決（起訴案號
：臺灣臺南地方法院檢察署93年度偵字第 569號），提起上訴，
本院判決如下：
    主  文
原判決撤銷，發回臺灣臺南地方法院。
    理  由
一、公訴意旨略以：被告甲○○曾犯有麻醉藥品管理條例前科，
    最近一次經臺灣高等法院臺南分院判處有期徒刑一年五月確
    定，於民國（下同）88年10月24日假釋付保護管束期滿執行
    完畢，猶不知悔改，於92年4、5月間某日，在某不詳道路旁
    ，拾獲蔡富丞所有之汽車駕駛執照，竟意圖為自己不法之所
    有並基於概括之犯意，將蔡富丞之汽車駕駛執照佔為己有，
    並於92年 6月20日前後，以新台幣（下同）二千元之代價委
    託綽號「阿濱」之姓名年籍不詳男子，將蔡富丞之汽車駕駛
    執照換貼自己之相片，予以變造。復於同年 6月23日持變造
    之蔡富丞汽車駕駛執照，假冒蔡富丞之身分向王清男租用車
    號Ｃ９—2291號自小客車，支付四日之租金六千六百元，並
    於租賃契約書偽造蔡富丞之署押，足生損害於蔡富丞，並致
    王清男陷於錯誤，將該車號Ｃ９—2291號自小客車交予甲○
    ○。詎甲○○屆期未將車輛返還王清男，且於92年 7月底將
    該車改懸掛黃建榮（另案偵辦）交付之ＳＵ—1508車牌，又
    於92年10月27日將該車號Ｃ９—2291號自小客車車身由白色
    改為藍色（毀損部分未據告訴），以防王清男尋獲，王清男
    始知受騙。因認被告甲○○涉有刑法第337條侵占遺失物罪
    、第216條、第212條行使變造特種文書罪、第216條、第210
    條行使偽造私文書罪及第339條第1項之詐欺取財罪嫌等語。
二、原判決以：被告甲○○前於92年10月30日前3、4天，意圖為
    自己不法之所有，在台南市東區○○○村路上，侵占黃清龍
    遺失之身分證，並將黃清龍身分證上照片撕下，貼上自己照
    片，予以變造。迄92年10月30日中午12時30分許，甲○○因
    施用毒品在精忠三村 720號為警查獲時，甲○○出示變造之
    黃清龍身分證供員警詢問，嗣經警查證後識破查獲，由臺灣
    臺南地方法院於92年12月23日以92年度簡字第 452號判處有
    期徒刑四月，並於93年 3月11日確定，有臺灣臺南地方法院
    92年度簡字第452號判決及臺灣高等法院被告全國前案紀錄
    表各一份在卷可稽。被告前後兩案均係侵占特種文書，並委
    由成年之男子「阿濱」（見警訊筆錄第 2頁）加以變造，分
    別持之或以應訊、或以租車之犯罪方式，且其於兩案中所涉
    及刑法第 337條侵占遺失物、第216條、第212條之行使變造
    特種文書犯行，時間相近，堪認其先後犯行皆係基於概括犯
    意而為，且觸犯構成要件相同之罪，應屬連續犯，為裁判上
    一罪之同一案件，則其前述變造黃清龍身分證一案，既經判
    決確定，而本件被告被訴之犯罪時間又在上開判決宣示之前
    ，是檢察官聲請意旨所指被告行使變造蔡富丞駕駛執照之犯
    行，應已為前述確定判決效力所及。另被告於本案犯行中，
    雖另涉及刑法第216條、第210條、第339條第1項之罪刑部份
    與前述之刑法第216條、第212條、第 337條之行使變造特種
    文書及侵占遺失物間，具有方法結果之牽連關係，如犯行成
    立，亦屬裁判上一罪關係。是此部份亦應為前開確定判決效
    力所及。綜上所述，檢察官聲請意旨所指被告所涉犯之犯行
    ，應已經確定判決效力所及，而諭知免訴之判決。
三、按第二審法院認為上訴有理由，或上訴雖無理由，而原判決
    不當或違法者，應將原審判決經上訴之部分撤銷，就該案件
    自為判決，但因原審判決諭知管轄錯誤、免訴、不受理係不
    當而撤銷之者，得以判決將該案件發回原審法院；又認為有
    理由而發回該案件之判決，得不經言詞辯論為之，刑事訴訟
    法第369條第1項及第372條分別定有明文。
四、本件檢察官上訴意旨以：被告前後拾獲身分證予以變造，變
    造之時間分別為92年 6月20日、92年10月30日，二者相距四
    月餘，已難謂犯罪時間緊接；本案係持假證件偽造租約詐欺
    他人小客車，另案係持假證件供警查訊，犯罪目的、方法均
    不相同，所從一重處斷之牽連案件罪名亦不相同，難謂為連
    續犯；復按拾得遺失身分證，係一偶然之際遇，始能發生，
    二者又距五、六月餘（一為92年4、5月間，一為92年10月30
    日前三、四天），豈可能係基於同一概括犯意，原審認定事
    實，顯違經驗法則等語。則依上訴狀所載，本案與被告所犯
    臺灣臺南地方法院92年度簡字第 452號一案，並非基於概括
    犯意為之，非連續犯，不為其確定判決效力所及等語。是以
    ，本院首應審究者為：本案與臺灣臺南地方法院92年度簡字
    第452號確定判決是否係屬同一案件？經查：
  (一)按連續犯之所謂出於概括犯意，必須其多次犯罪行為自始均
    在一個預定犯罪計劃以內，出於主觀上始終同一犯意之進行
    ，若中途另有新犯意發生，縱所犯為同一罪名，究非連續其
    初發的意思，即不能成立連續犯（最高法院70年台上字第62
    96號判例參照）。又連續犯除在主觀上須具備概括之犯意外
    ，客觀上仍須具備有犯同一罪名之連續數行為，始克相當，
    即就行為人之數犯行間，是否得以連續犯以一罪論之，除以
    依行為人自述之主觀犯意判斷外，在客觀上仍應以各犯行之
    犯罪時間、手段，依經驗法則、論理法則判斷之，並非謂行
    為人自供係基於概括犯意所為之犯罪構成要件相同之所有犯
    罪行為，均一體有連續犯之適用（最高法院91年度台上字第
    1043號判決參照）。
  (二)查臺灣臺南地方法院92年度簡字第 452號確定判決所認定之
    犯罪事實，與本件檢察官起訴之被告於92年4、5月間某日拾
    獲蔡富丞所有之汽車駕駛執照，將其佔為己有，並於92年 6
    月20日前後，委託綽號「阿濱」之姓名年籍不詳男子予以變
    造，復於同年 6月23日持變造之蔡富丞汽車駕駛執照，向王
    清男租用車號Ｃ９—2291號自小客車之犯罪事實，雖均涉犯
    刑法第 337條侵占遺失物、第216條、第212條之行使變造特
    種文書犯行，固經本院調閱臺灣臺南地方法院92年度簡字第
    452 號被告偽造文書刑事卷查明屬實。惟觀諸上開臺灣臺南
    地方法院92年度簡字第 452號確定判決所認定之【侵占遺失
    物犯罪時間】及【變造特種文書犯罪時間】均係在【92年10
    月30日前3、4天】，與本案經檢察官起訴之【侵占遺失物犯
    罪時間】及【變造特種文書犯罪時間】分別係在【92年4、5
    月某日】及【92年6月20日前後】，二者時間之間隔已相距
    四月餘，難謂密接，其間有無連續犯之概括犯意存續，實值
    可疑。
  (三)又按侵占遺失物罪之要件在於物之所有人無拋棄之意思而偶
    然喪失其持有，經行為人拾獲占為己有，是被告拾得他人遺
    失之證件，純屬【偶然之際遇】，則被告在第一次拾得他人
    遺失之證件進而變造時，如何預期能有第二次拾得他人遺失
    之證件，而使其前後侵占遺失物進而變造之犯行，【自始均
    在一個預定犯罪計劃以內，出於主觀上始終同一犯意進行】
    ，而有連續犯之概括犯意，誠有可議之處。
  (四)再者，本件係被告持變造之蔡富丞汽車駕駛執照，向王清男
    租用車號Ｃ９—2291號自小客車，致王清男陷於錯誤，將該
    車交付予被告，足見當時因須車輛使用，遂本於為自己不法
    所有之意圖，起意行使該變造之駕駛執照而犯罪，至臺灣臺
    南地方法院92年度簡字第 452號確定判決所犯涉之犯罪事實
    ，則係被告於92年10月30日因施用毒品犯嫌，經警查獲時，
    為掩飾身分，臨時起意持變造之黃清龍身分證供員警詢問而
    為之，則二個行為之犯罪動機、目的並不相同，尚難謂係在
    一個預定犯罪計劃以內，是被告是否出於主觀上始終同一犯
    意之進行，而基於連續犯之概括犯意為之，亦非無疑。
  (五)基前所陳，本案與與臺灣臺南地方法院92年度簡字第 452號
    確定判決，無論就連續犯客觀上須數行為之時間緊密性，或
    主觀上須在一個預定犯罪計劃之同一概括犯意，均非無再予
    研求之餘地。
五、綜上所述，本案公訴人起訴之被告犯罪事實，與上開確定判
    決是否具有為連續犯之裁判上一罪關係，而為該確定判決既
    判力所及，既有前揭應再予調查及並予斟酌之處。檢察官上
    訴指摘原判決不當，非無理由，自應由本院將原判決予以撤
    銷，並發回原審法院更為審理，另為適法判決。並不經言詞
    辯論而為之。
六、據上論結，應依刑事訴訟法第369條第1項但書、第372條，
    判決如主文。
中　　華　　民　　國　　94　　年　　6　　月　　27 　　日
                  刑事第四庭  審判長法　官  鄭文肅
                                    法　官  林勝木
                                    法　官  蔡美美
以上正本證明與原本無異。
如不服本判決，應於收受本判決後十日內向本院提出上訴書狀。
其未敘述上訴理由者並得於提起上訴後十日內向本院補提理由書
狀（均須按他造當事人之人數附繕本）「切勿逕送上級法院」。
　　　　　　　　　　　　　　　　　　　書記官  蔡振豐
中　　華　　民　　國　　94　　年　　6 　　月　　27　　日
